ACORDAO-COMPLETO-2365070

ACÓRDÃO 6583/2019 ATA 26/2019 - PRIMEIRA CÂMARA

VISTOS, relatados e discutidos estes embargos de declaração interpostos pelo Sr. Paulo Hagenbeck, em face do Acórdão 2689/2019-TCU-Primeira Câmara, que apreciou recurso de reconsideração interposto pelo mesmo responsável contra o Acórdão 679/2016-TCU-Primeira Câmara, o qual julgou irregulares as contas do embargante em virtude de superfaturamento apontado na execução das obras de construção de infraestrutura de coleta e tratamento de esgoto sanitário e de retificação do trecho urbano do rio Cotinguiba, objeto do Convênio MI 202/1999, celebrado entre o Ministério da Integração Nacional e o Governo do Estado de Sergipe, parcialmente transferido ao Município de Laranjeiras,
ACORDAM os Ministros do Tribunal de Contas da União, reunidos em sessão da Primeira Câmara, ante as razões expostas pelo Relator, em:
9.1. conhecer dos embargos de declaração interpostos pelo Sr. Paulo Hagenbeck, uma vez preenchidos os requisitos de admissibilidade previstos nos artigos 32, inciso II, e 34, caput e § 1º, da Lei 8.443/1992, para, no mérito, rejeitá-los;
9.2. dar ciência desta deliberação ao embargante.

Embargo de declaração interposto em face do Acórdão 2.689/2019-1ª Câmara, que julgou recurso de reconsideração interposto contra decisão que apreciou o mérito de tomada de contas especial instaurada em virtude de superfaturamento apurado nas obras de construção de infraestrutura de coleta e tratamento de esgoto sanitário e de retificação do trecho urbano do rio Cotinguiba, objeto do Convênio MI 202-99, celebrado entre o Ministério da Integração Nacional e o Governo do Estado de Sergipe, parcialmente transferido ao Município de Laranjeiras.

Primeira Câmara

Prefeitura Municipal de Laranjeiras - SE.

3. Interessados/Responsáveis/Recorrentes:
3.1. Interessado: Procuradoria Geral do Estado de Sergipe (00.407.523/0001-57).
3.2. Responsáveis: Alexandre Macedo Sobral (XXX.810.505-XX); Construtora Gautama Ltda. (00.725.347/0001-00); Genaro de Almeida Brota (XXX.382.485-XX); José Macedo Sobral (XXX.506.805-XX); José Monteiro Sobral (XXX.184.895-XX); Maria Ione Macedo Sobral (XXX.559.575-XX); Mônica Macedo Sobral Maciel Silva (XXX.687.735-XX); Paulo Hagenbeck (XXX.126.925-XX)
3.3. Recorrente: Paulo Hagenbeck (XXX.126.925-XX).

13.1. Ministros presentes: Vital do Rêgo (na Presidência), Benjamin Zymler (Relator) e Bruno Dantas.
13.2. Ministros-Substitutos presentes: Augusto Sherman Cavalcanti e Weder de Oliveira.

ACORDAO-COMPLETO-2385965

Acórdão de Relação 13571/2019 - Primeira Câmara

Acórdão de Relação

BENJAMIN ZYMLER

Ministro Benjamin Zymler.

Trata-se de tomada de contas especial constituída em virtude de superfaturamento apontado na execução das obras de construção de infraestrutura de coleta e tratamento de esgoto sanitário e de retificação do trecho urbano do rio Cotinguiba, objeto do Convênio MI 202/1999, celebrado entre o Ministério da Integração Nacional e o Governo do Estado de Sergipe, parcialmente transferido ao Município de Laranjeiras.
2.	Nesta etapa processual, são apreciados embargos de declaração opostos pelo Sr. Paulo Hagenbeck, em face do Acórdão 2689/2019-TCU-Primeira Câmara, que julgou recurso de reconsideração interposto pelo mesmo responsável contra o Acórdão 679/2016-TCU-Primeira Câmara, o qual, por sua vez, apreciou o mérito deste processo de tomada de contas especial, julgando irregulares as suas contas e o condenando, em solidariedade com a Construtora Gautama Ltda., ao pagamento do débito apurado, bem como lhe aplicando a sanção do art. 57 da Lei 8.443/1992.
3.	O Sr. Paulo Hagenbeck embargou o Acórdão 2689/2019-TCU-Primeira Câmara alegando haver contradições e omissões no aludido decisum, carreando, em síntese, os seguintes argumentos:
a) que esta Corte de Contas decidiu seguir a linha de que o embargante teria agido com culpa stricto sensu, sob a conclusão de que deveria ter verificado que os preços estariam acima dos parâmetros de mercado, ainda que estivessem de acordo com o firmado contratualmente, responsabilizando-se pela escolha das pessoas que comandavam as pastas;
b) haveria contradição entre os itens 34 a 39, 53 e 54 da instrução da unidade técnica e os parágrafos 24, 25 e 26 do voto condutor do referido julgado, visto que a apreciação da conduta do embargante deveria se submeter à modalidade subjetiva, mas teria sido imputada a responsabilização do embargante de forma nitidamente objetiva, a pretexto de que os pagamentos ocorridos durante a sua gestão seriam superiores aos valores de mercado à época;
c) em momento algum do acórdão recorrido foi apontada situação de negligência, imprudência ou imperícia do embargante, supostamente tendo-se apenas explanado que houve a irregularidade (pagamento em valor acima do parâmetro de mercado) , mas não constou qualquer análise acerca das peculiaridades que circundam a situação fática à época;
d) que o contrato para a execução da obra foi firmado em 30/4/1998, mais de três anos antes de o embargante assumir o mandado de Prefeito, de modo que o processo licitatório levado a efeito já estava encerrado, era assunto superado, mesmo porque, ainda ao tempo da gestão do antecessor, as obras já haviam iniciado, constando inclusive termo de recebimento de parte delas;
e) em não havendo qualquer suspeita de irregularidade, à época, quanto à empresa contratada, e realizados os pagamentos de acordo com o já ajustado na gestão anterior, seria exagerado exigir do gestor que analisasse os valores objeto do contrato, sem que existisse qualquer suspeita de irregularidade; e
f) o acórdão foi omisso quanto à disposição legal estabelecida na Lei nº 13.655/2018, especialmente em seu artigo 28, que trata da responsabilização pessoal do agente público;
4	Diante dos motivos acima expostos, embargante postulou pelo recebimento e conhecimento dos presentes embargos de declaração a fim de que, aplicados os efeitos infringentes e reconhecida a hipótese de omissão acima delineada, seja modificado o acórdão guerreado para fins de exclusão da glosa e da multa aplicada.	
É o Relatório.

8.1. Rodrigo Fernandes da Fonseca (6209/OAB-SE), Márcio Macedo Conrado (3806/OAB-SE) e outros, representando Paulo Hagenbeck.  
8.2. Márcio Cardoso de Barros (4278/OAB-SE) e outros, representando Maria Ione Macedo Sobral.  
8.3. Luiz Cláudio Araújo Ribeiro (45286/OAB-DF), representando Construtora Gautama Ltda.  
8.4. Evânio José de Moura Santos (2884/OAB-SE), representando Mônica Macedo Sobral Maciel Silva, José Macedo Sobral, Alexandre Macedo Sobral e Maria Ione Macedo Sobral.

Subprocurador-Geral Lucas Rocha Furtado.

CONVÊNIO. MINISTÉRIO DA INTEGRAÇÃO NACIONAL. OBRAS NO SISTEMA DE ESGOTAMENTO SANITÁRIO. SUPERFATURAMENTO. RESPONSABILIDADE DOS EX-PREFEITOS E DA EMPRESA CONTRATADA. CONTAS IRREGULARES. DÉBITO. MULTA. RECURSO DE RECONSIDERAÇÃO. RESPONSABILIDADE SUBJETIVA DO RECORRENTE. USO DE CONTRATO COM VIGÊNCIA EXPIRADA. SUPERFATURAMENTO COMPROVADO. ARGUMENTOS INSUFICIENTES PARA REFORMAR A DECISÃO RECORRIDA. CONHECIMENTO. NEGATIVA DE PROVIMENTO. EMBARGOS DE DECLARAÇÃO. CONHECIMENTO. REJEIÇÃO. CIÊNCIA.

TOMADA DE CONTAS ESPECIAL (TCE)

Secretaria de Recursos (Serur); Secretaria de Controle Externo de Tomada de Contas Especial (SecexTCE).

O presente processo cuida de tomada de contas especial constituída em decorrência de superfaturamento apurado nas obras de construção de infraestrutura de coleta e tratamento de esgoto sanitário e de retificação do trecho urbano do rio Cotinguiba, objeto do Convênio MI 202/1999, celebrado entre o extinto Ministério da Integração Nacional e o Governo do Estado de Sergipe, parcialmente transferido ao Município de Laranjeiras.
Nesta etapa processual, são apreciados embargos de declaração opostos pelo Sr. Paulo Hagenbeck, ex-prefeito da municipalidade, em face do Acórdão 2689/2019-TCU-Primeira Câmara, que julgou recurso de reconsideração interposto pelo mesmo responsável contra o Acórdão 679/2016-TCU-Primeira Câmara, o qual, por sua vez, apreciou o mérito deste processo de tomada de contas especial, julgando irregulares as suas contas e o condenando, em solidariedade com a Construtora Gautama Ltda., ao pagamento do débito apurado, bem como lhe aplicando a sanção do art. 57 da Lei 8.443/1992.
Insta salientar que o convênio em tela foi ajustado pelo valor total de R$ 17.967.521,00, sendo R$ 1.633.411,00 a título de contrapartida. Os recursos repassados foram destinados para as obras de retificação de trecho do rio Cotinguiba/SE, objeto do Contrato 5/1998, resultante da Concorrência 01/1997, e celebrado, em 30/4/1998, entre o Município de Laranjeiras/SE e a Construtora Gautama Ltda.
Por meio do Acórdão 679/2016-TCU-Primeira Câmara, foram constituídas duas cadeias de responsabilização pelo superfaturamento apontado, de acordo com as datas em que houve a liquidação das despesas.
A primeira cadeia de responsabilidade envolveu a Construtora Gautama e o Sr. José Monteiro Sobral, Prefeito e ordenador de despesas no período de 1/1/1999 a 31/12/2000, além de signatário do Termo de Convênio 202/1999 e do seu segundo termo aditivo, os quais viabilizaram o repasse pela União da quantia de R$ 6.800.000,00 (peça 2, p. 1, deste processo, e peça 3, p. 31 e 36, do TC Processo 023.515/2006-0, em apenso) .
Assim, esses responsáveis foram condenados em débito solidariamente pela quantia original de R$ 145.698,80, referentes ao superfaturamento apontado em pagamentos no total de R$ 1.798.143,01, ocorridos entre 17/5/2000 e 28/12/2000 (peça 24) . 
Em razão de já estar falecido à época, a condenação do Sr. José Monteiro Sobral ocorreu na pessoa de seus herdeiros - Srs. Maria Ione Macedo Sobral, Mônica Macedo Sobral Maciel Silva, José Macedo Sobral e Alexandre Macedo Sobral.
A imputação do débito aos sucessores do Sr. José Monteiro Sobral foi posteriormente excluída por meio do Acórdão 1492/2018-TCU-Primeira Câmara, de minha relatoria, que deu provimento ao recurso interposto por esses interessados, considerando suas contas iliquidáveis, haja vista o longo lapso temporal transcorrido entre a ocorrência dos fatos e o chamamento deles aos autos, o que prejudicou o direito de defesa.
O segundo conjunto de responsáveis solidários é composto pela Construtora Gautama e pelo Sr. Paulo Hagenbeck, na condição de Prefeito e ordenador de despesa no período de 1/1/2001 a 31/12/2004, além de signatário do terceiro, quarto, quinto e sexto termos aditivos do Convênio 202/99, os quais viabilizaram o repasse pela União da quantia de R$ 9.534.110,00 (peça 3, p. 38 e 41, 44 e 47 do TC Processo 023.515/2006-0, em apenso) .
O Sr. Paulo Hagenbeck e a Construtora Gautama foram condenados solidariamente pela quantia original de R$ 1.142.334,46, referentes ao superfaturamento apontado em pagamentos da ordem de R$ 5.849.585,60, ocorridos entre 8/2/2001 e 14/3/2003 (peça 24) . Além disso, foram sancionados com multas individuais de R$ 250.000,00 e R$ 520.000,00, respectivamente, aplicadas com fundamento no art. 57 da Lei 8.443/1992.
Insta salientar que o recurso de reconsideração do Sr. Paulo Hagenbeck não foi apreciado em conjunto com as peças recursais dos demais responsáveis, visto que foi protocolado na então Secex-SE em 4/11/2016, contudo, não foi realizado o registro de entrada do documento, impedindo assim, a sua juntada aos autos. Somente após o recorrente peticionar solicitando a localização do seu recurso (peça 130) , é que este foi localizado e autuado no presente feito.
O mérito do recurso de reconsideração oposto pelo Sr. Paulo Hagenbeck foi então apreciado pelo Acórdão 2689/2019-TCU-Primeira Câmara, o qual negou provimento a seu apelo.
Contra esta última decisão, o responsável interpôs os embargos de declaração ora em apreciação, alegando haver contradições e omissões no referido julgado. Foram carreados, em síntese, os seguintes argumentos:
a) que esta Corte de Contas decidiu seguir a linha de que o embargante teria agido com culpa stricto sensu, sob a conclusão de que deveria ter verificado que os preços estariam acima dos parâmetros de mercado, ainda que estivessem de acordo com o firmado contratualmente, responsabilizando-se pela escolha das pessoas que comandavam as pastas;
b) haveria contradição entre os itens 34 a 39, 53 e 54 da instrução da unidade técnica e os parágrafos 24, 25 e 26 do voto condutor do referido julgado, visto que a apreciação da conduta do embargante deveria se submeter à modalidade subjetiva, mas teria sido imputada a responsabilização do embargante de forma nitidamente objetiva, a pretexto de que os pagamentos ocorridos durante a sua gestão seriam superiores aos valores de mercado à época;
c) em momento algum do acórdão recorrido foi apontada situação de negligência, imprudência ou imperícia do embargante, supostamente tendo-se apenas explanado que houve a irregularidade (pagamento em valor acima do parâmetro de mercado) , mas não constou qualquer análise acerca das peculiaridades que circundam a situação fática à época;
d) que o contrato para a execução da obra foi firmado em 30/4/1998, mais de três anos antes de o embargante assumir o mandado de Prefeito, de modo que o processo licitatório levado a efeito já estava encerrado, era assunto superado, mesmo porque, ainda ao tempo da gestão do antecessor, as obras já haviam iniciado, constando inclusive termo de recebimento de parte delas;
e) em não havendo qualquer suspeita de irregularidade, à época, quanto à empresa contratada, e realizados os pagamentos de acordo com o já ajustado na gestão anterior, seria exagerado exigir do gestor que analisasse os valores objeto do contrato, sem que existisse qualquer suspeita de irregularidade; e
f) o acórdão foi omisso quanto à disposição legal estabelecida na Lei nº 13.655/2018, especialmente em seu artigo 28, que trata da responsabilização pessoal do agente público.
Diante dos motivos acima expostos, o embargante postulou pelo recebimento e conhecimento dos presentes embargos de declaração a fim de que, aplicados os efeitos infringentes e reconhecida a hipótese de omissão acima delineada, fosse modificado o acórdão guerreado para fins de exclusão do débito e da sanção aplicada.	
II
Preliminarmente, julgo que os embargos de declaração do Sr. Paulo Hagenbeck atendem aos requisitos objetivos dessa modalidade recursal, uma vez que fazem menção à ocorrência de omissões e contradições na deliberação recorrida, bem como são tempestivos, motivo pelo qual conheço do recurso, com fulcro nos artigos 32, inciso II, e 34, caput e § 1º, da Lei 8.443/1992.
No mérito, considero que seus embargos devem ser rejeitados, visto que não observo subsistir nenhum dos vícios apontados pelo embargante na decisão recorrida. A peça recursal apresentada nitidamente pretende rediscutir o mérito da decisão pela via estreita dos embargos de declaração, o que não é admitido por remansosa jurisprudência desta Corte de Contas e do Poder Judiciário.
Trato primeiramente do argumento de que o contrato em exame foi firmado na gestão anterior à do embargante, de modo que o processo licitatório levado a efeito já estava encerrado e as obras já haviam iniciado, constando inclusive termo de recebimento de parte delas.
Tal alegação já foi detidamente sopesada nas etapas processuais anteriores. Nesse sentido, cabe transcrever novamente trecho do voto revisor proferido pelo Ministro Augusto Sherman Cavalcanti, por ocasião da apreciação do mérito desta tomada de contas especial, em que ficou bem evidenciado que várias irregularidades observadas na execução do Contrato 5/1998 são de responsabilidade do ora embargante, in verbis:
"7. Além das acima mencionadas, outras impropriedades atribuídas ao Sr. Paulo Hagenbeck conectam-se, no meu entender, ao superfaturamento: utilização de contrato não mais vigente, em razão da assinatura de aditivos após expirada a vigência original, e pagamentos indevidos de reajustamento do contrato, em decorrência do aproveitamento de licitação pretérita ao invés da realização de nova licitação.
8. Assim, entendo que tais irregularidades devem ser consideradas para sopesarmos as condutas dos exprefeitos. Como destacado pelo subprocurador-geral, as citadas ocorrências exigiriam comportamento mais zeloso por parte dos gestores, "de modo a verificar, antes de se efetuar os pagamentos pelos serviços realizados, a justeza dos preços pagos e sua consonância com os referenciais de mercado".
 (...) 
13. Destaco, por fim, que não se trata de responsabilizar os gestores pelo mero pagamento de medições de acordo com o contrato, mas por terem permitido a celebração e a execução de um contrato superfaturado. No caso concreto, não se pode eximir da responsabilidade pelo superfaturamento nem o primeiro exprefeito, que atuou na fase licitatória, na contratação original e na execução contratual durante o período de maio/2000 a dezembro/2000, nem o segundo, que participou do aditamento do ajuste e da execução contratual no período de fevereiro/2001 a março/2003.
 (...) 
16. A participação direta dos responsáveis na gestão dos recursos restou evidenciada nos autos. Além de diversos convênios e respectivos aditivos celebrados por ambos, registro os seguintes documentos relativos à licitação, contratação e execução contratual assinados pelos ex-prefeitos, que exemplificam, de forma patente, a responsabilidade pela gestão e pelo prejuízo decorrente:
 (...) 
16.2.	Paulo Hagenbeck (prefeito e ordenador de despesa - 1º/1/2001 a 31/12/2004) 
a) Ordem de Serviço (Peça 43, p. 20 do TC-Processo 023.515/2006-0) ;
	b) Termo Aditivo ao Contrato5/98, que alterou planilha de quantitativos e preços, e passou o valor contratual para R$ 16.000.568,92 (Peça 41, p. 48 do TC-Processo 023.515/2006-0) ;
	c) Medições e Medição de Reajustamento Contratual Peça 22, p. 29-30, 34-35, 37-39, 41-43, 46; Peça 59, p. 47-50; Peça 60, p. 4-21; Peça 61, p. 24-31,51; Peça 62, p. 1, 4-17 do TC-Processo 023.515/2006-0) ;
	d) Declaração de cumprimento do objetivo (Peça 20, p. 32; Peça 24, p. 1; Peça 18, p. 34; Peça 25, p. 29; Peça 28, p. 19 do TC-Processo 023.515/2006-0) ;
	e) Justificativa para reajustamento (Peça 18, p. 38; Peça 24, p.2 do TC-Processo 023.515/2006-0) ;
	f) Ordem de Pagamento (Peça 19, p.34; Peça 21, p.34, 36, 45, 48; Peça 22, p. 26 do TC-Processo 023.515/2006-0) ;
	g) Cheques (Peça 24, p. 25; Peça 26, p. 10, 17, 29, 39, 48; Peça 29, p. 29; Peça 30, p. 29; Peça 33, p. 4, 24 do TC-Processo 023.515/2006-0) ;
	h) Termo de Recebimento Provisório de Obras (Peça 43, p. 48; Peça 20, p. 35; Peça 24, p. 15; Peça 43, p. 39 do TC-Processo 023.515/2006-0) ;"
Assim, mantenho integralmente o entendimento que externei ao proferir o voto da decisão embargada, no sentido de que o recorrente teve ampla participação nas irregularidades apontadas nos autos, devendo responder solidariamente pelo débito que lhe foi imputado.
No que tange ao argumento de que o acórdão embargado foi omisso quanto à disposição legal estabelecida na Lei nº 13.655/2018, especialmente em seu artigo 28, que trata da responsabilização pessoal do agente público, esclareço ao embargante ser inapropriado submeter argumentos inéditos e novas teses jurídicas por meio de embargos declaratórios, visto que tais alegações deveriam ser objeto de espécie recursal adequada, no caso o recurso de reconsideração.
Ainda que inédita, permito-me abordar a questão posta pelo recorrente. Primeiramente, o § 1º do artigo 22 da citada Lei prevê que devem ser consideradas as circunstâncias práticas que houverem imposto, limitado ou condicionado a ação do agente. Não vislumbro nos autos nenhuma circunstância prática que possa ter limitado a ação do responsável. Inexiste qualquer documento que demonstre que ele tentou evitar a consumação da irregularidade em tela, ou mesmo que tenha orientado os demais agentes municipais a verificarem a lisura da contratação.
O § 2º do mesmo artigo, por sua vez, prevê que, na aplicação de sanções, devem ser consideradas a natureza e a gravidade da infração cometida, os danos que dela provierem, as circunstâncias agravantes ou atenuantes e os antecedentes do agente. Como mencionei na decisão embargada, considero de particular gravidade a execução do contrato e a realização de pagamentos após o término de sua vigência. 
Deve ser ressaltado que, a partir da ordem de serviço, expedida em 2/7/1998 (peça 4, p. 34) , começou a vigência do contrato, pois, de acordo com o que estava previsto na sua cláusula II, o prazo final teria término em 18 meses a partir da expedição da ordem de serviço, ou seja, em 1/1/2000. Independentemente de as obras estarem paralisadas ou não, findo o prazo e não providenciado aditivo de prorrogação, operou-se a extinção do contrato. Vale dizer, de 2/1/2000 a 18/12/2000 (data do termo aditivo de prorrogação; peça 4, p. 42-43) a execução ocorreu sem cobertura contratual, razão pela qual as alegações do recorrente não podem ser aceitas.
Sopeso também que o vulto e importância da obra para a municipalidade, que à época contava com população inferior a 27 mil habitantes, exigiriam do recorrente um maior zelo na sua fiscalização e acompanhamento. Não poderia passar desapercebido que a licitação que originou o Contrato 5/2018 ocorreu em um cenário de diversas irregularidades, a saber:
a) projeto básico inadequado/inapropriado; 
b) exigência editalícia sem fundamento legal; 
c) restrição ao caráter competitivo do certame; 
d) ausência de publicação do edital da licitação no Diário Oficial da União; 
e) ausência de comprovação de prestação de garantia relativa à execução do contrato; e
f) inadequação ou inexistência de critérios de aceitabilidade de preços unitário e global.
Nesse aspecto, considero pertinente o entendimento externado pelo d. Subprocurador-Geral Lucas Rocha Furtado, em seu parecer inserto à peça 29, no sentido de que em uma cidade pequena é perfeitamente exigível que o Prefeito esteja atento aos pagamentos dos contratos de maior expressividade em execução na localidade. Assim, ainda que a maior parte das irregularidades examinadas nestes autos decorra diretamente da gestão do seu antecessor, é perfeitamente razoável exigir do sucessor, um especial cuidado ao realizar os pagamentos de maior valor. As diversas irregularidades no Contrato 5/2018 não poderiam passar desapercebidas para um homem médio, diligente e probo, exercendo a função pública com o nível adequado de zelo.
Nesse aspecto, entendo que a conduta do embargante se enquadra perfeitamente no conceito de erro grosseiro, previsto no art. 28 da LINDB. Em outros julgados, o TCU definiu o conceito de erro grosseiro como aquele que decorre de grave inobservância do dever de cuidado, isto é, foi praticado com culpa grave (Acórdão 2924/2018-TCU-Plenário, 11.762/2018-2ª Câmara e 2.391/2018-Plenário) . 
Assim, pelos fatos expostos acima, são improcedentes as demais alegações de que teria havido responsabilização objetiva do embargante. Ao contrário, todo o contexto fático observado nos autos denota que sua atuação ocorreu com culpa grave.
	Diante do exposto, rejeito os embargos de declaração opostos pelo Sr. Paulo Hagenbeck e voto por que o Tribunal adote o acórdão que ora submeto à deliberação deste Colegiado. 
TCU, Sala das Sessões Ministro Luciano Brandão Alves de Souza, em 30 de julho de 2019.
BENJAMIN ZYMLER 
Relator